【裁判字號】    96,家抗,36
【裁判日期】    970430
【裁判案由】    聲明繼承
【裁判全文】
臺灣新竹地方法院民事裁定              96年度家抗字第36號
抗  告  人  乙○○
代  理  人  丙○○
上列當事人間聲明繼承事件，抗告人對於中華民國96年9月3日本
院家事法庭96年度聲繼字第18號第一審裁定提起抗告，本院裁定
如下：
    主  文
抗告駁回。
抗告程序費用新臺幣壹仟元由抗告人負擔。
    理  由
一、本件抗告人於原審法院聲請及抗告意旨略以：
    緣抗告人即大陸地區人民乙○○係被繼承人即臺灣地區人民
    甲○○之妹，因甲○○於民國93年7月1日死亡，而聲請人為
    被繼承人甲○○之合法繼承人，為此向本院為聲明繼承之表
    示，請求准予備查。雖抗告人未及於原審裁定期限之前提出
    親屬關係資料，然業於抗告審程序中提出被繼承人甲○○寄
    予抗告人之書信一份（含信封）、被繼承人甲○○回鄉探親
    帶回照片二幀為證，而被繼承人甲○○生前共回大陸地區探
    親三次，應有出入境管理局之紀錄可查，請求廢棄原裁定等
    語。
二、按「在大陸地區製作之文書，經行政院設立或指定之機構或
    委託之民間團體驗證者，推定為真正。」、「依本條例第七
    條規定推定為真正之文書，其實質上證據力，由法院或有關
    主管機關認定。文書內容與待證事實有關，且屬可信者，有
    實質上證據力。推定為真正之文書，有反證事實證明其為不
    實者，不適用推定。」，臺灣地區與大陸地區人民關係條例
    第7條及該條例施行細則第9條分別定有明文。可知，上開條
    例第7條所稱之真正，係指形式上之真正而言，至該文書之
    內容是否足以證明某一待證事實存在，仍需綜合一切事實證
    據予以判斷，並非該文書一經提出，法院即不須就其他應依
    職權調查之事項予以調查。是經財團法人海峽交流基金會（
    下稱海基會）驗證之大陸地區公證書，其內容是否真實，法
    院仍應為實質之調查，不得認該公證書係公文書即遽予採信
    。又按大陸地區人民依臺灣地區與大陸地區人民關係條例第
    66條規定，向法院為繼承之表示，法院對該聲明繼承之表示
    為准否之裁定，係屬非訟事件之裁定，僅依非訟事件程序，
    就聲請人提出之證明文件之形式上要件是否具備，予以審查
    即為已足，並無進一步確定實體上法律關係存否之必要，則
    法院一旦就聲請人提出之證明文件為形式上之審查，無法認
    為聲請人符合繼承人身分，即應為不准繼承之裁定，聲請人
    如有爭執，應另行提起訴訟以資解決。
三、經查：
（一）抗告人主張其為臺灣地區人民即被繼承人甲○○之妹，而
      被繼承人甲○○於民國93年7月1日死亡，抗告人依臺灣地
      區與大陸地區人民關係條例第66條規定，聲明繼承被繼承
      人甲○○之遺產，固提出甲○○之除戶謄本、親屬系統表
      、大陸地區河北省衡水市公證處西元2006年11月27日親屬
      關係公證書、財團法人海峽交流基金會認證之證明、書信
      一份（含信封）、被繼承人甲○○照片二幀為證。
（二）惟依卷附被繼承人甲○○之除戶謄本所示，被繼承人甲○
      ○出生別為次男，堪認其只有一位兄長。然抗告人提出之
      繼承系統表及大陸地區河北省衡水市公證處西元2006年11
      月27日親屬關係公證書，卻均記載被繼承人甲○○有「毛
      金恒、毛金虎、毛金長、毛金勝」四位兄長。二者顯然並
      不一致。其次，被繼承人甲○○於民國78年9月申請返鄉
      探親時填具之「台閩地區人民出境後轉往大陸探親登記表
      」，其上記載之被探人為「毛金英，出生年月日：民國10
      年5月6日，親屬關係：兄弟」，此有該登記表在卷可按。
      又依除戶謄本所載，被繼承人甲○○係民國15年9月5日出
      生，足見其78年9月探親對象毛金英係被繼承人甲○○之
      兄長。然抗告人所提出之繼承系統表或大陸地區河北省衡
      水市公證處親屬關係公證書上，均未記載甲○○有兄長名
      為毛金英者，甚且所記載之「毛金恒、毛金虎、毛金長、
      毛金勝」，無任何一位是民國10年5月6日出生，益徵前述
      親屬關係公證書之內容與被繼承人甲○○生前探親時填寫
      之親屬內容不符。再者，依據內政部入出國移民署提供之
      民國96年7月13日入出國日期證明書所示，被繼承人甲○
      ○生前僅出國二次，分別是民國78年10月16日（民國78年
      11月28日回國）、民國82年9月15日（民國82年11月21日
      回國），此與抗告人所陳被繼承人甲○○返鄉探親三次，
      顯不相合。第查，抗告人雖提出署名「五哥甲○○，84.
      8.1 0」之書信一份，但如前述，被繼承人甲○○在我國
      戶政單位登記之出生別是次男，並非五男，且經本院依職
      權調閱甲○○於民國75年10月間在郵局開立退休俸轉帳戶
      之印鑑單，以肉眼比對結果，被繼承人甲○○於該印鑑單
      上簽名之筆跡，與抗告人所提書信上之筆跡、運筆力道等
      ，亦非一致，尤其是「金」字之書寫方式迥然有異，自無
      從推認該書信確為被繼承人甲○○生前所寫。末查，抗告
      人提出之證片二幀縱令為真，然其中之一為甲○○個人獨
      照，另一為甲○○在臺灣與友人合影，均無從佐證與抗告
      人間之親屬關係。
（三）綜上，抗告人所提之親屬關係公證書縱經財團法人海峽交
      流基金會驗證，然其內容既與被繼承人甲○○生前所登記
      之出生別、生前所填具之兄長姓名均有不符，依前開說明
      ，自無上揭推定真正效力之適用；而抗告人其餘所提證據
      ，關於甲○○之探親次數與入出境資料不符，書信上之簽
      名筆跡難認屬實，照片尚不足以佐證抗告人與甲○○間親
      屬關係。是以，原裁定以抗告人未於命補正之45日期間內
      提出可資證明親屬關係之文件，且前述親屬關係公證書不
      足憑信，裁定駁回抗告人之聲請，所持之理由與本院上開
      理由雖非完全相同，但本件抗告人提出之各項證據，經本
      院形式審查仍無法認定抗告人為合法之繼承人，其結果相
      同，原裁定仍應予以維持。抗告意旨仍執前詞指摘原裁定
      不當，求予廢棄，為無理由，應予駁回。
四、據上論結，本件抗告為無理由，依非訟事件法第46條、第21
    條第2項、第24條第1項，民事訴訟法第495條之1第1項、第
    449條第1、2項、第95條、第78條，裁定如主文。
中    華    民    國    97    年    4     月    30    日
                民事第一庭      審判長法  官  鄭政宗
                                      法  官  彭淑苑
                                      法  官  李珮瑜
以上正本係照原本作成。
如不服本裁定，僅得於收受本裁定正本送達後10日內，以適用法
規顯有錯誤為理由，向本院提出再抗告狀，（須附繕本一份及繳
納再抗告裁判費新台幣1,000元），經本院許可後始可再抗告。
中    華    民    國    97    年    4     月    30    日
                                      書記官  朱苑禎


司法院資訊處製作；財團法人民間司法改革基金會備份。
